【裁判字號】    97,訴,2054
【裁判日期】    980327
【裁判案由】    侵權行為損害賠償
【裁判全文】
臺灣高雄地方法院民事判決              97年度訴字第2054號
原      告  丁○○
被      告  福升交通有限公司
法定代理人  甲○○
上列當事人間請求侵權行為損害賠償事件，經本院於民國98年3
月10日言詞辯論終結，判決如下：
    主      文
被告應給付原告新台幣壹拾捌萬壹仟伍佰陸拾伍元及自民國九十
七年二月一日起至清償日止按週年利率百分五計算之利息。
原告其餘之訴駁回。
訴訟費用由被告負擔二十五分之一，餘由原告負擔。
本判決關於原告勝訴部分得假執行。
原告其餘假執行之聲請駁回。
    事實及理由
一、本件原告起訴主張丙○○原受僱於被告福升貨運有限公司（
    下稱福升公司）擔任司機，其明知所領有之聯結車駕駛執照
    已遭監理機關吊銷而未再領有合法之聯結車駕駛執照，竟仍
    於民國96年6 月6 日再駕駛車牌號碼GS-972號營業用曳引車
    執行業務，及至同日下午2 時許，其在沿高雄市○○區○○
    路由西向東方向行駛途經該路與外環西路適為實施污水下水
    道工程區域而速限每小時30公里之交叉路口附近時，本應注
    意行經道路施工路段應減速慢行作隨時停車之準備，且行進
    中駕駛人應注意車前狀況隨時採取必要安全措施等規定，竟
    貿然以時速每小時50至60公里之車速超速行駛且未注意車前
    狀況，致撞及適騎乘車牌號碼YNP-750 號輕型機車至該處之
    伊父鐘進成，使之因此受有創傷性腦出血、小腦內出血、顱
    骨骨折等傷害而送醫不治死亡，而伊於事發後業為之支出殯
    葬費用新台幣（下同）148,300 元，且伊對父之死於橫禍痛
    苦不堪，依法自得請求賠償精神慰撫金4,000,000 元，今被
    告福升公司為丙○○之僱用人，其自應與之負連帶賠償之責
    ，為此爰依民法第188 條之規定提起本訴，並聲明求為判決
    被告應給付4,148,300 元及自起訴狀繕本送達之翌日即97年
    2 月1 日起至清償日止按年息5%計算之利息，且願供擔保請
    准宣告假執行。
二、被告則以丙○○係將上開營業用曳引車靠行於伊公司之乙○
    ○而非伊所僱用之司機，伊與丙○○間並無僱傭關係存在，
    自無庸對其所為之侵權行為負損害賠償責任，且本件事故係
    因原告之父鐘進成於騎乘機車時逆向並闖紅燈以致，其就系
    爭交通事故之發生為與有過失，且情節亦較丙○○為嚴重，
    而原告於事後業已領取強制汽車責任險保險金1,500,000 元
    ，此依法自應予扣除，另丙○○並已與原告以600,000 元達
    成和解，原告自須受該和解之拘束而不得再向伊請求等語為
    辯，並聲明求為判決駁回原告之訴及假執行之聲請。
三、本院就兩造必要之爭點所為之判斷：
  (一)、被告就系爭車禍應否負僱用人之連帶賠償責任？
    (1)、丙○○就系爭車禍之發生是否存有過失？
        本件原告主張丙○○明知其所領有之聯結車駕駛執照已
        遭監理機關吊銷而未再領有合法之聯結車駕駛執照，竟
        仍於上開時日再駕駛前開營業用曳引車行駛，嗣其在沿
        高雄市○○區○○路由西向東方向行駛途經該路與外環
        西路適為實施污水下水道工程區域而速限每小時30公里
        之交叉路口附近時，乃因貿然以時速每小時50至60公里
        之車速超速行駛，並未注意其車前狀況而撞及適騎乘機
        車行經該處之鐘進成，使之因此受有創傷性腦出血、小
        腦內出血、顱骨骨折等傷害而送醫不治死亡等情，此為
        被告所未爭執，而丙○○因系爭交通事故業經本院刑事
        庭審認有上開過失而對之判處有期徒刑4 月，緩刑5 年
        嗣經確定乙節，亦經本院調閱本院96年度交訴字第228
        號刑事卷宗查明無訛，自堪信原告之上開主張為真實，
        是丙○○就系爭車禍之發生既有前開過失，其就此自應
        負損害賠償之責任甚明。
    (2)、被告就系爭車禍應否負僱用人之連帶賠償責任？
        按「民法第一百八十八條第一項所謂受僱人，並非僅限
        於僱傭契約所稱之受僱人，凡客觀上被他人使用為之服
        務勞務而受其監督者均係受僱人。」、「目前在台灣經
        營交通事業之營利私法人，接受他人靠行（即出資人以
        該交通公司之名義購買車輛，並以該公司名義參加營運
        ），而向該靠行人（即出資人）收取費用，以資營運者
        ，比比皆是，此為週知之事實。是該靠行之車輛，在外
        觀上既屬該交通公司所有，乘客又無從分辨該車輛是否
        他人靠行營運者，則乘客於搭乘時，祇能從外觀上判斷
        該車輛係某交通公司所有，該車輛之司機即係受僱為該
        交通公司服勞務。按此種交通企業，既為目前台灣社會
        所盛行之獨特經營型態，則此種交通公司，即應對廣大
        乘客之安全負起法律上之責任。蓋該靠行之車輛，無論
        係由出資人自行駕駛，或招用他人合作駕駛，或出租，
        在通常情形，均為該交通公司所能預見，苟該駕駛人係
        有權駕駛（指非出自偷竊或無權占有後所為之駕駛），
        在客觀上似應認其係為該交通公司服勞務，而應使該交
        通公司負僱用人之責任，方足以保護交易之安全。」，
        最高法院57年台上字第1663號、77年度台上字第665 號
        分別著有判例及裁判意旨可資參照。本件被告固以丙○
        ○係將上開營業用曳引車靠行於伊公司之乙○○所僱用
        之司機，伊自無庸對之負僱佣人之連帶損害賠償責任云
        云，並提出汽車貨運業接受自備車輛靠行服務契約書乙
        件且舉證人乙○○到庭同詞為證，惟無論丙○○究否係
        乙○○或為被告所實際僱用，其所駕駛之上開營業用曳
        引車既係由乙○○靠行於被告，且依乙○○所述之丙○
        ○係由之以每日1,500 元所僱請，則依前開所述，該靠
        行車輛在外觀上既屬於被告公司所有，且外人又無從分
        辨該車輛是否為他人靠行營運，而被靠行之被告公司本
        應能預見靠行之車輛可能係由出資人乙○○之自行駕駛
        ，亦可能招用他人合作駕駛，其接受他人靠行而收取費
        用營利，自應為其靠行車輛之安全駕駛負起法律上之責
        任，以丙○○既係有權駕駛，在客觀上即應認其係為被
        告公司服勞務，被告就此自仍應負僱用人之連帶賠償責
        任，被告所辯不足為採。
  (二)、被害人鐘進成於系爭車禍之發生是否與有過失：
      按「損害之發生或擴大，被害人與有過失者，法院得減輕
      賠償金額或免除之」」「機器腳踏車行駛之車道，應依標
      誌或標線之規定行駛」、「汽車行駛至交岔路口，其行進
      、轉彎，應遵守燈光號誌或交通指揮人員之指揮」，民法
      第217 條第1 項及道路交通安全規則第99條第1 項前段、
      第102 條第1 項第1 款前段分別定有明文。查被害人鐘進
      成於系爭車禍發生時，乃係於外環西路逆向行駛並闖越紅
      燈而與前開曳引車發生撞擊乙節，此經現場目擊證人徐姵
      欣於本院刑事庭審理上開案件時到庭證述在卷，且有本院
      96年度交訴字第228 號刑事判決書附卷可憑，而系爭事故
      發生後，丙○○所駕車輛係以頭東北尾西南方向停置在德
      民路、益群路交岔路口中，其車頭及車身半數已逾過益群
      路北向路邊邊線之沿伸線，車頭左角則貼於德民路中央分
      隔島北側沿伸線之上，該曳引車左後輪後方0.5 公尺處（
      德民路東向外側快車道與益群路北向車道中央即工地圍籬
      沿伸線交界處）留有鐘進成所駕機車之刮地痕起點一直沿
      伸至該車頭下方機車停置處（長14.3m） ，該刮地痕起點
      之後方則再留有該曳引車左右輪之剎車痕各11.8m 、
      19.5m ，鐘進成所駕機車則卡於該曳引車車頭下方，而德
      民路東向慢車道旁為圍有施工圍籬之工地乙情，此有上開
      刑事卷宗所附道路交通事故調查報告表、現場圖、照片等
      件在卷足憑，是依肇事後車停位置、現場狀況以觀，系爭
      車禍發生之撞擊點應係在刮地痕起點即機車倒地處（須加
      計可造成刮地痕之車身倒地高度）之德民路東向外側快車
      道與益群路北向車道中央即工地圍籬沿伸線交岔點附近，
      以該刮地痕起點及煞車痕之行向，鐘進成於本件事故發生
      時，顯應係沿益群路北向車道中央沿伸線之工地圍籬旁直
      行以致遭況德民路東向車而來之丙○○所駕車輛撞及後而
      為拖行，亦即鐘進成應係緊鄰圍籬旁道路逆向行出德民路
      不久即遭撞擊，此情即與證人徐姵欣所述情節相符，而證
      人徐姵欣與兩者均素昧平生，衡情其應無故為偏坦丙○○
      之理，其所述即應與事實相符而堪採信，故被害人鐘進成
      於系爭車禍之發生，自亦有逆向行車並闖越紅燈之過失，
      原告就被害人鐘進成所應負之過失責任在為求償時自應同
      負其責。本院斟酌丙○○及被害人鐘進成於系爭車禍發生
      之一切情狀，認丙○○就系爭車禍之發生應負55% 過失責
      任，餘之過失責任則應由原告負以被害人鐘進成應負之責
      。
  (三)、原告依法得請求損害賠償之數額若干：
      按「不法侵害他人致死者，對於支出醫療及增加生活上需
      要之費用或殯葬費之人，亦應負損害賠償之責任，而被害
      人對於第三人負有法定扶養義務者，加害人對於該第三人
      亦應負賠償責任」、「不法侵害他人致死者，被害人之父
      、母、子、女及配偶，雖非財產上損害亦得請求賠償相當
      之金額」，民法第192 條第1 項、第2 項及第194 條分別
      定有明文。本件被告之受僱人丙○○乃因有上開過失致被
      害人鐘進成死亡而應負侵權行為之損害賠償責任，而原告
      既係被害人鐘進成之女，其自得依上開規定請求賠償，茲
      就原告得請求之損害賠償金額，分別審核准駁如后：
    (1)、殯葬費用部分：
        本件原告主張其因被害人鐘進成之死亡而計支出殯葬費
        148,300 元乙節，業據其提出高雄縣仁武鄉公所火葬場
        火化費繳款單、其他行政規費繳款單、公墓納骨堂使用
        費繳款單、統一發票、免用統一發票收據等件為證，而
        核之該等費用為塔位、牌位及火葬等項所支出，此應均
        屬喪葬之必要及社會風俗所慣行，經與被害人死亡時之
        身分、地位、經濟狀況及社會風俗慣行需要為斟酌結果
        ，認該諸費用應屬喪葬之必要費用且無失衡之虞而應予
        准許。
    (2)、精神慰撫金部分：
        本件原告係被害人鐘進成之女，其突遭此喪父之痛，精
        神所受痛苦自深，依上開說明，其自得請求賠償相當之
        慰撫金。查原告現務農，其名下除汽車2 部外別無其他
        財產此有稅務電子閘門財產所得調件明細表在卷可按，
        爰審酌原告之身分地位、經濟狀況、損害程度等一切情
        狀，認原告請求4,000,000 元之慰撫金尚屬適當，自應
        予以准許。
      綜上，原告因本件事故受有之損害而得請求之金額計為4,
      148,300元，此損害賠償額再扣除其應負擔被害人鐘進成
      與有過失之部分即45% 後則為2,281,565元。
  (四)、被告得主張扣除之部分：
    (1)、強制汽車責任保險金部分：
        按「保險人依本法規定所為之保險給付，視為被保險人
        損害賠償金額之一部分；被保險人受賠償請求時，得扣
        除之。」，強制汽車責任保險法第32條定有明文。本件
        原告於鐘進成因系爭車禍事故死亡後，業已領得1,500,
        000 元之強制汽車責任保險理賠金，此為原告所自承，
        則依上開規定，被告於受本件賠償請求時，自得就此主
        張扣除此數。
    (2)、丙○○和解賠償部分：
        按「債權人向連帶債務人中之一人免除債務，而無消滅
        全部債務之意思表示者，除該債務人應分擔之部分外，
        他債務人仍不免其責任。」，民法第276 條定有明文，
        另「連帶債務未全部履行前，全體債務人仍負連帶責任
        ，又債權人向連帶債務人中之一人免除債務，而無消滅
        全部債務之意思表示者，除該債務人應分擔之部分外，
        他債務人仍不免其責任，固為民法第二百七十三條第二
        項及第二百七十六條第一項所明定，然若他債務人無應
        分擔之部分（例如民法第一百八十八條之僱用人），而
        債權人向有負擔部分之債務人（如受僱人）免除部分債
        務時，他債務人就該免除部分即因而免其責任，否則他
        債務人（僱用人）於為全部之清償後，依民法第一百八
        十八條第三項規定，尚得向有負擔部分之債務人（受僱
        人）行使求償權，則債權人向該有負擔部分之債務人（
        受僱人）免除部分債務，將毫無意義。」，最高法院73
        年度台上字第2966號著有裁判意旨可資參照。本件原告
        於前業已與丙○○達成和解而由之賠償600,000 元乙節
        ，此為原告所自承，而原告與丙○○洽談和解時，被告
        及丙○○之僱用人乙○○均未參與，且被告亦未受要求
        和解之通知乙情，亦為被告所自陳在卷，是被告或乙○
        ○在丙○○為和解時既均未曾參與，原告為和解時，衡
        情自不可能併為對之免責，被告於其應負之連帶賠償責
        任，依法自仍不免其責，惟被告就系爭事件既無應分擔
        之部分，依上開說明，債權人之原告向有負擔部分之債
        務人丙○○免除和解部分之債務時，他債務人之被告就
        該免除部分即亦因而免其責任，是被告於其應賠償額自
        得主張扣除上開600,000 元之部分。
      綜上，被告就原告得請求之賠償金額部分，其得為扣除者
      計為2,100,000元。
四、綜上所述，丙○○就系爭車禍之發生乃有超速及未注意其車
    前狀況之過失，且被靠行之被告就此仍應負僱用人之連帶賠
    償責任，而被害人鐘進成於系爭車禍之發生，亦有逆向行車
    並闖越紅燈之過失，於此，丙○○應負55% 過失責任，餘則
    由原告負以被害人鐘進成應負之責，另原告因本件事故所受
    之損害而得請求之金額計為4,148,300 元，扣除鐘進成與有
    過失之部分後則為2,281,565 元，而被告就此併得請求扣除
    原告已領得之強制汽車責任保險金、丙○○和解金計2,100,
    000 元，經扣抵後，原告就本件得請求者即為181,565元，
    從而原告依侵權行為損害賠償請求權請求被告應給付上開金
    額及其遲延利息為有理由，自應予以准許，其逾此範圍外之
    請求即為無據，自應予以駁回。
五、本件主文第1 項係所命給付之金額未逾500,000 元之判決，
    依民事訴訟法第389 條第1 項第5 款之規定，自應依職權宣
    告假執行，至原告敗訴部分，其假執行之聲請即失所依附，
    應予駁回。
六、據上論結，本件原告之訴為一部有理由、一部無理由，合依
    民事訴訟法第79條、第389 條第1 項第5 款，判決如主文。
中    華    民    國    98    年    3     月    27    日
                        民事第一庭    法  官  黃宏欽
正本係照原本作成。
如不服本判決，應於送達後20日內，向本院提出上訴狀並表明上
訴理由，如於本判決送達前提起上訴者，應於判決送達後10日內
補提上訴理由書（須附繕本）。
中    華    民    國    98    年    3     月    27    日
                                書記官  陳心儀


司法院資訊處製作；財團法人民間司法改革基金會備份。
